【裁判字號】    91,訴,3126
【裁判日期】    921204
【裁判案由】    新型專利異議
【裁判全文】
臺北高等行政法院判決                            九十一年度訴字第三一二六號
                              .
    原      告  郁成實業有限公司
    代  表  人  甲○○董事）.
    訴訟代理人  林玲珠律師
                乙○○
    被      告  經濟部智慧財產局
    代  表  人  蔡練生（局長）住同右
    訴訟代理人  丁○○
    參  加  人  丙○○
    訴訟代理人  戊○○
右當事人間因新型專利異議事件，原告不服經濟部中華民國九十一年六月十一日經訴
字第０九一０六一一三二００號訴願決定，提起行政訴訟，並經本院裁定命參加人獨
立參加被告之訴訟。本院判決如左：
    主  文
原告之訴駁回。
訴訟費用由原告負擔。
    事  實
一、事實概要：緣參加人於民國（下同）八十八年九月九日以「旅行箱伸縮拉桿調整
    結構改良」向被告申請新型專利，經編為第00000000號（下稱系爭案）
    審查，准予專利。公告期間原告以該專利案有違其核准審定時專利法第九十八條
    第一項第一、二款、第二項及一百零五條準用第二十二條第三項之規定，檢具異
    議證據為八十七年四月十一日公告之第00000000號「一種旅行箱伸縮拉
    桿構造改良」新型專利案（以下稱引證案），對之提起異議。案經被告審查，以
    九十一年一月二十八日（九一）智專三（五）○二○○八字第○九一八九○○○
    二八一號專利異議審定書為異議不成立之處分。原告不服，提起訴願，經遭駁回
    ，遂向本院提起本件行政訴訟。
二、兩造聲明：
  (一)原告聲明求為判決：
  1.訴願決定及原處分均撤銷。
  2.被告應為異議成立之處分。
  (二)被告及參加人聲明求為判決：駁回原告之訴。
三、兩造之爭點：
    引證案是否足以證明系爭案不具新穎性及進步性？
甲、原告主張之理由：
一、按專利法第九十七條規定：「稱新型者，謂對物品之形狀、構造或裝置之創作或
    改良」，又同法第九十八條第一項第一款規定「申請前已見於刊物或已公開使用
    者」仍不得依本法申請取得新型專利，為明確表示新型不具新穎性情事之範圍，
    亦將新型不具新穎性情事類型化，即指申請當日之前，刊物所記載事項及由所記
    載之事項參酌當時既有之技術知識而導出之事項，為不特定多數人中之熟習該項
    技術者，依其記載內容得以判斷知悉新型之技術內容者而言，因此，判斷新型有
    無新穎性時，應以新型之技術內容比對是否相同（含能由熟習該項技術者直接推
    導）為準，即以具有同一性之發明或新型為判斷對象，而所謂之同一性是指技術
    領域和目的相同，技術解決手段實質相同，預期效果相同，故相同即不具新穎性
    ，不相同即具新穎性。另同法第九十八條第二項規定「新型係運用申請前既有之
    技術或知識，而為熟悉該項技術者所能輕易完成且未能增進功效時，雖無前項所
    列情事，仍不得依法申請取得新型專利」，依據該項規定之意旨，係指申請專利
    之新型非為熟習該項技術者之一般技術知識所能輕易完成時，則具有比既有技術
    或知識增進功效、或具有新功效，即屬新型之創作或改良具有進步性，反之，該
    新型係運用申請當日之前既有之技術或知識，以完成其創作或改良之新型，如該
    新型為熟習該項技術者之一般技術，所能輕易完成且未能增進功效時，則該新型
    之創作或改良則不具有進步性。謂之「熟習該項技術者」係指於申請專利當時具
    有該新型所屬技術領域之技術常識，能運用研究、開發等一般技術性手段，以發
    揮一般創作能力，例如選擇材料或"變更設計"等，並將當時該新型所屬技術領域
    之技術水準，化為其本身之知識者，又，「輕易完成且未能增進功效」亦指並沒
    有運用優於熟習該項技術者所能預期之一般性技術發展，卻輕易由先行技術可推
    論出並完成者。因此，申請之新型專利如具有上述任一情況者，即無進步性可言
    ，故凡違反前述所揭之法條，依法不得獲取新型專利。
二、系爭案「旅行箱伸縮拉桿調整結構」之申請專利範圍為：
    一種旅行箱伸縮拉桿調整結構改良，主要係於中空構造之內管內部軸向上，藉相
    對分隔凸緣區隔出適當大小之容置空間，而該容置空間內恰可供組設一排孔條，
    且排孔條表面開設若干相鄰之卡制孔，藉此拉桿端部所接設之卡制元件對應卡制
    在不同卡制孔中時即可變化拉桿長度，以方便使用者拖拉旅行箱，而其特徵在於
    ：該排孔條表面開設若干連續等間距之卡制孔，且排孔條一側表面軸向上開設有
    卡制槽道，並使卡制槽道貫穿銜接各卡制孔以成連通狀；又一卡條係一側凸設若
    干相間等距之阻塞塊，且各阻塞塊端面製成平整狀，外徑大小與卡制孔內徑相當
    ，而相鄰阻塞塊的間距亦與排孔條相鄰卡制孔之間距相當，如此卡條以阻塞塊對
    應組設在排孔條之卡制孔中，且卡條容置於卡制槽道內，即可使排孔條與卡條組
    接的部份可形成平滑表面狀而該平滑表面的二端均至少留下一個卡制孔，以分別
    提供調整拉桿伸縮長度及拉桿收縮時卡制定位之需者。
三、查引證案係核准公告於八十七年四月十一日（公告編號第三二九六二三號），因
    此其公開日期早於系爭案之申請日，其係包括有一握把2、一調整機構3、一子管
    4、一母管5及一定位機構6，其中，該握把2係設有一中空處，並於中空處頂端握
    持部21之底端設一調整機構3，且於握把2內設一線道22。該調整機構3係以一握
    部31凸出於握持部21之底端，且將一頂端設有彈簧211之按壓部222垂直置入於握
    把2之線道22內。該子管4係設於握把2下方，且於子管4與握把2夾設一固定體32
    ，該固定體32係套置於子管4外，並於子管4之一側末端開設一透空孔42。該母管
    5係套置於子管4外，成為一伸縮拉桿，且於二相對側各設有凸緣51，使二凸緣51
    間可成為一定位空間52。該定位機構6係於一置於子管末端內之底座61上端設有
    一控制部611，且於該控制部611之頂端嵌置一Ｌ型片體612，該Ｌ型片體612並與
    一置於握把2線道22及子管4內之拉線613綁結，以控制控制部611一側所凸出之第
    二定位部614伸縮，該第二定位部614係靠開設於子管4一側末端之透空孔42凸出
    於子管4之該側，另於母管5之定位空間內置入一定位元件62，該定位元件62上並
    開設有若干第一定位部621，另定位元件62近下端處設有一段平滑部622，在平滑
    部622下設有單一第一定位部621A；藉由上述之結構，使用者可在握把下降至接
    近旅行箱之容置槽時，利用定位元件之平滑部停止子管之第二定位部卡制於定位
    元件之第一定位部中，並使第二定位部藉由平滑部頂制力量縮回，此時，使用者
    不須再握持握把，只須於握把上端施力將子管推入，子管即可於母管內繼續下降
    ，並在下降至定位元件末端所開設之第一定位部時卡制，使子管可完全退入母管
    內，且使子管上方之握把可置入於旅行箱頂端之容置槽內，藉此，即可避免使用
    者欲將子管完全退入母管內時，握持握把之手指被握把及容置槽之內壁頂端夾置
    ，且由於在握把接近旅行箱容置槽時，只須以手部力量於握把上端施力，子管即
    可自動繼續退入母管內並固定，使用上相當方便。
四、被告原處分認引證案無法證明系爭案不具產業利用性、新穎性及進步性，惟查：
  (一)就排孔條（即引證案之定位元件(62)）上形成平滑表面狀而言：
  1.系爭案依其申請專利範圍之說明，其特徵乃藉由排孔條 (41)上卡制槽道 (43)之
    設置，再以一其上凸設相間等距阻塞塊 (62)之卡條 (61)，組設於排孔條之卡制
    孔(42)中。
  2.引證案則直接在定位元件(62)之下端處設有平滑部，而毋需搭配其他零組件。
  3.顯見系爭案以卡制槽道、卡條、阻塞塊組設後所形成之平滑表面狀即相同於引證
    案之平滑部之設計，而引證案之平滑部明顯隱含了於排孔條上設有平滑表面狀之
    技術，系爭案只是為達到仿效引證案於定位元件上設有平滑部之目的，而作的簡
    易變更設計而已。
  (二)就形成平滑表面狀﹝即引證案設置平滑部﹞之目的而言：
  1.系爭案申請專利範圍記載：「3.．．．形成平滑表面提供卡制元件滑移所需者」
    （參該書狀第六頁第六行以下），參加人於八十九年九月十八日專利異議答辯理
    由書亦自承：「被異議案，其可利用卡條與排孔條之結合而構成平滑部，對消費
    者使用者而言，可據此面除拉桿下壓時手指被夾到的問題，符合消費者使用所需
    」，且於鈞院所提陳述意件狀亦自承不夾手的目的（參該書狀第五頁倒數第一行
    ）。
  2.引證案於專利說明書五創作說明(2)即已明白記載：「創作之主要目的係在提供一
    種旅行箱伸縮拉桿構造改良，藉由定位機構之母管定位元件於近下端處所設一段
    平滑面，即可在定位機構之子管伸縮元件下降至與平滑面相對處時，停止伸縮元
    件第二定位部與定位元件第一定位部之卡制，使用者不必按壓調整機構即可順利
    將子管推入母管內，並利用伸縮元件第二定位部與定位元件末端之第一定位部互
    相卡制，使子管上方之握把置於旅行箱頂端之容制槽內，以避免使用者手指夾置
    於旅行箱頂面及握把間，達到減少傷害及使用方便之目的」。
  3.由上所述可知，不論係引證案於定位元件上設平滑部或系爭案於排孔條形成平滑
    表面狀，其功能均係為避免使用者於收縮拉桿時夾手，則系爭案豈有新穎性或進
    步性可言？而此益證異議審定書所稱：「形成平滑表面，以分別提供調整拉桿伸
    縮長度及拉桿收縮時卡制定位之需之功效增進」等語，核與事實不符。
  (三)且如上所述，系爭案係藉由數個元件及人工組裝始形成平滑表面狀，至於引證案
    則只需機器射出單一定位元件而形成平滑部，而兩者均達成「不夾手」之功能，
    則引證案顯較系爭案更進步，至為灼然，惟被告不察，仍謂系爭案具有功效之增
    進，誠難令人信服。
五、查，訴願決定書中指稱：「系爭案包括有排孔條及卡條，排孔條表面間設若干連
    續等間距之卡制孔，其排孔條一側表面軸向上開設有卡制槽道，並使卡制槽道貫
    穿銜接各卡制孔以成連通狀；又卡條一側凸設若干相間等距之阻塞塊，卡條以阻
    塞塊對應組設在排孔條之卡制孔中，且卡條容置於卡制槽道內，即可使排孔條與
    卡條組接之部分可形成平滑表面狀，及該平滑表面之二端均至少留下一個卡制孔
    等構造，均未為引證案所揭露」乙詞，而認定引證案不具證據力，然，何謂揭露
    ？須引證案之元件與系爭案完全一樣，一個不漏方為揭露，此實為狹隘之審查觀
    點，被告應根據該行業在引證案刊物公開時的技術常識，來判斷於引證案所揭示
    之內容是否涵蓋了系爭案的新型之請求標的，對於所屬技術領域的人員來說，明
    顯隱含的技術內容同樣屬於公開的內容，而技術常識即指從該行業者一般所知悉
    的技術（包含周知技術及慣用技術）或經驗法則來看，屬顯而易知的事項。
    茲將系爭案與引證案就結構與技術手段作一比對分析如后：
    系爭案（Ａ）：係於中空構造之內管 (31)內部軸向上，藉相對分隔凸緣 (32)區
    隔出大小之容置空間，該容置空間內可供組設一排孔條 (41)，且排孔條 (41)表
    面開設若干相鄰之卡制孔 (42)，藉此拉桿 (51)端部之卡制元件 (52)對應卡制
    在不同卡制孔 (42)。
    引證案：其母管 (5)為中空管體，且於相對側設有凸緣 (51)，而可成為定位空
    間 (52)（此即相同系爭案之容置空間），另定位空間 (52)置入一定位元件(62
    )，該定位元件並開設若干第一定位部 (621)（此即相同於系爭案之排孔條上設
    有卡制孔），以供子管 (4)之定位機構 (6)對應滑動卡制，故系爭案此一習用技
    術部份已見於引證案中。
    而較具爭議的則為系爭案（Ｂ）：排孔條 (41)表面開設若干等間距之卡制孔(42
    )，且一側表面軸向上開設有卡制槽道 (43)，並使卡制槽道 (43)貫穿銜接各卡
    制孔 (42)，一卡條 (61)係凸設相間等距之阻塞塊 (62)，卡條 (61)以阻塞塊
     (62)對應組設於排孔條 (41)之卡制孔 (42)中，且卡條 (61)容置於卡制槽道
    (43) 中，可使排孔條 (41)形成平滑表面狀，且該平滑表面的二端均至少留下一
    個卡制孔 (42)。
    引證案：其雖無如系爭案之卡制槽道 (43)及卡條 (61)的設置，惟其在定位元件
     (62)之下端處設有平滑部 (622)，而此平滑部 (622)之技術即相同於系爭案以
    卡制槽道 (43)及卡條 (61)組接後所形成之平滑表面狀，因此，引證案之平滑部
    明顯隱含了於排孔條上設有平滑表面狀之技術，而系爭案企圖以卡制槽道及卡條
    二個元件組合成之平滑表面狀，亦為達到仿效引證案於定位元件上設有平滑部之
    目的，而作的簡易變更設計，宛如引證案用一塊板即可形成一平滑桌面，系爭案
    卻用二塊板來形成一平滑桌面，他人可能用三塊或四塊板來形成一平滑桌面，但
    卻都為達到具有平滑桌面之目的，因此，重點不在於以幾個元件來形成一平滑部
    ，而是在於定位元件上設有平滑部此一技術方為重點所在，引證案即揭露此一平
    滑部技術，系爭案以二個元件構成純粹為混淆視聽，當以一個元件即可達成平滑
    部之技術，而他人以三個、四個元件構成達到相同之技術則是否均可獲取專利，
    若此均可獲取專利，那大眾均將一個元件分離支解成數個元件再申請即可，換言
    之，可將系爭案之卡條與阻塞塊分離，甚至直接以阻塞塊將卡制孔封閉亦可相同
    獲得平滑表面，如此專利技術又將如何提升，另引證案之平滑部 (622)下設有單
    一第一定位部 (621A)，使得平滑部 (622)之二端均具有第一定位部 (621) ，此
    亦相同於系爭案所稱平滑表面兩端均至少留下一個卡制孔；
    故系爭案之創作特徵顯然相同於引證案之技術手段，引證案揭露之於一個定位元
    件上設有平滑部之技術早已明顯隱含教導了系爭案以二個元件於排孔條上形成平
    滑表面的技術，因此，被告於判斷進步性時，應確實掌握新型所屬技術領域在提
    出申請當時的技術水準，然後將系案中的創作與技術水準中公然知悉或實施或記
    載於刊物中的創作（即引證案）相比較，並就該行業者基於引證案是否容易思及
    或完成申請案中的創作，做邏輯的推斷，不應再侷限死套於元件一一比對之判斷
    方式，從而，以另一元件將排孔條之卡制孔封閉即可達到具平滑部之技術，實為
    該行業者易由引證案之教導而思及，屬通常之創作能力，而毫無進步性，並違反
    專利法第九十八條第二項之規定，被告機關理應撤銷系爭案之專利權。
六、再查，訴願決定書後段指稱：「系爭案可透過卡條在排孔條上之位置變化，達到
    排孔條上形成適合拉桿對應之平滑表面，以分別提供調整拉桿伸縮長度及拉桿收
    縮時卡制定位之需」乙詞，顯然被告已被系爭案嚴重誤導，而錯解平滑部原本之
    設計用途，以致認為系爭案之平滑表面可達到前述之功效；
    茲將系爭案與引證案就預期目的及使用功效作一比對分析如后：
    引證案：為了更清楚瞭解平滑部之設計目的，茲配合參閱引證案旅行箱與拉桿之
    比較圖，引證案之子管 (4)係套合於母管 (5)內，並利用其上之第二定位部 (
    614)，而可選擇調整定位卡制於母管 (5)內之定位元件 (62)，由於母管之定位
    元件 (62)係設有若干密集排列之第一定位部 (621)，因此子管 (4)可作「密集
    多段式」的調整，提供使用者選擇調整適當的伸出量，當下收時，一般人都會以
    持續按壓按壓部 (222)，達到快速收合的目的；然而在快速收回的同時，卻又有
    另一種問題產生，即旅行箱個具有一內凹之承置槽 (71)，當子管 (4)快速收回
    時，因手部係保持按壓按壓部 (222)，手部會壓夾到承置槽 (71)之槽壁，故使
    用者必需轉向握持，才順利完成收回動作。為了改善上述的問題，引證案即在定
    位元件近下端處設有平滑部 (622)及單一第一定位部 (612A)，而此「平滑部」
    之設置即為了避開承置槽 (71)夾手的問題，因此「平滑部」的長度H2係稍大於
    容置槽 (71)之高度H1，而利用平滑部之面抵頂第二定位部 (614)（此段距離不
    會卡制），使子管(4)在無按壓下仍可下收到自動卡制到第一定位部 (621A) ，
    而平滑部H2之長度係大於每一個密集排列之第一定位部 (621)之孔距，否則平滑
    部沒有設置之意義，因此平滑部 (622)絕非單純孔距的改變，再者設置平滑部(
    622)之目的係因應承置槽 (71)的問題，倘旅行箱並無握把承置槽 (71)之設置，
    則根本不會有夾手的問題產生，當然平滑部也沒有任何的作用，反而係畫蛇添足
    罷了，故平滑部確實有實際上的作用產生，而具有功效之增進。
    系爭案：根據其說明，系爭案透過卡條在排孔條上之位置變換，形成適合拉桿對
    應之平滑表面，而提供拉桿收縮時卡制定位及調整拉桿伸縮長度之功能，茲針對
    此兩項功能說明如下：
    Ａ：拉桿收縮時卡制定位：參閱系爭案之圖式比較圖，其係為系爭案圖式說明之
    第五圖及第六圖，事實上第五圖及第六圖為相同意義，差異僅在於拉桿 (51) 長
    度不同而已，在第五圖中，拉桿長度為D1，此時當手部按壓持續收縮時，手部將
    會卡夾於容置槽（其圖面未標示），因此其平滑表面形成距離D3恰約等於握把下
    降至容置槽底部收合的最底位置的距離D2，此即可利用平滑表面來防止手部被夾
    傷（請注意其拉桿在圖面D3位置為虛線，代表其下降後位置），至於第六圖，系
    爭案只不過將拉桿換成較短的型式，拉桿長度為E1，相同的以平滑表面形成的距
    離E3來使拉桿收合E2距離，以完成收合定位，因此其收縮時卡制定位的目的完全
    相同於引證案，而其以卡條填平排孔條的方式形成平滑表面，在收縮卡制定位上
    ，不但沒有優於引證案，反而因組件增加，提高生產及組裝成本，而未增進功效
    。
    Ｂ：調整拉桿伸縮長度：系爭案指稱其利用卡條在排孔條上位置變換來形成不同
    位置的平滑表面，以提供不同人士配合使用，此種說辭確實會讓人產生誤信，當
    然若仔細瞭解其設計，仍可清楚根本是聲東擊西的手法，企圖混淆審查委員，若
    審查委員不查，確實會造成訴訟上的困擾，故請詳查此一項之功能是否真如其說
    明；請參閱系爭案之圖式比較圖之第五圖，系爭案排除在D3位置形成平滑表面外
    （此一位置係相同引證案防止手部夾傷），其在D4任何位置形成平滑表面將產生
    如下的問題：
    1.在D4區域填平形成平滑表面，將減少與卡制孔的卡合位置，相對減少拉桿伸長
    量的選擇，而違背多段調整優於少段調整的定理，亦即保持D4區域密集多孔反而
    較優於填平具有平滑表面，故D4區域設有平滑表面根本係無意義的，反而降低伸
    長量的選擇性。
    2.拉桿組在完成裝配後固設於行李箱上，供使用者拉引使用，其除非以破壞的方
    式拆解，否則拉桿無法任意拆換，因此使用者不可能可以因人而異去變換平滑表
    面的位置，來適應不同人使用，相對的因人而異時，如引證案只需以調整拉桿伸
    縮卡制位置，即可調整變換伸縮長度，以適應不同人使用，因此系爭案根本就是
    畫蛇添足。
    3.拉桿可伸縮之最大長度係為固定的（視拉桿本身的長度，如附件二第五圖之D1
    及第六圖之E1），其不可能因平滑表面而增加其最大伸長量，因此平滑表面只不
    過是在D1或者E的長度範圍內作定位的調整，相對的這種定位的調整，除了在D3
    及E3位置可防止手部夾傷的作用外，在其他位置將減少調整位置的選擇性，系爭
    案如何有增進功效的作用呢？
    4.此外，請參閱附件二之第六圖，要說明的是如果系爭案之平滑表面形成在E4的
    區域，那將是毫無意義的，因拉桿收縮到最底時，其位置已在E3區域的最下方，
    拉桿無法將再下降至E4區域，因此E4區域是無意義的。
    由上述說明可知，其指稱「可調整拉桿伸縮長度」的功能，顯然是混淆的手法，
    不但沒有作用，在實際上更不可能如此實施，這些可從其圖式發現，系爭案的平
    滑表面均係填平於防止夾手的位置，完全沒有出現在其他位置的實施例圖，顯見
    系爭案在其他位置設平滑表面時，確實是無意義的，因此，系爭案除未有增進功
    效外，甚且增加製作及組裝上的程序，而提高製作成本，絕非如被告指稱具有功
    效增進，其應深入瞭解伸縮拉桿的特性，即可打破系爭案的迷思，故系爭案實違
    專利法第九十八條第二項規定，被告為異議不成立之審定，難令人干服。
七、被告於本件訴訟中固抗辯稱：系爭案用排孔條、卡條達到平滑部的效果，適用在
    不同規格的旅行箱，這是引證案沒有的等語，而參加人雖亦陳稱其不用製作很多
    的模具，但引證案要做很多模具云云。惟被告及參加人所辯，均係不了解引證案
    所致，其等所述並非實在，蓋：
  (一)引證案之主要特徵在於定位元件上之平滑部設計及其下方設有單一之第一定位部
    ，並未限制此平滑部之設計只能適用於某單一特定規格之旅行箱，合先敘明。
  (二)原告生產製造引證案之定位元件及設置平滑部時，並不需因旅行箱規格之不同而
    製造不同之模具予以因應，實際上原告只需一付模具即可，而該模具之結構說明
    如下：下模座 (2)內設有數支升降桿 (5)，升降桿 (5)下方設有推塊 (4)，升降
    桿 (5)可藉由推塊 (4)頂推，作升降動作，在上模座 (1)與下模座 (2)合模射出
    排孔條 (6)時，利用推塊 (4)選擇升降桿 (5)的位置，來控制設置穿孔的位置，
    於實際操作時，當推塊 (4)拉出時，可使升降桿 (5)頂升，在上模座 (1)與下模
    座 (2)合模射出時，便在成型之排孔條 (6)上，形成一模仁的作用，排孔條 (6)
    在脫模後，即形成穿孔狀，是以原告僅需在同一付模具上之不同推塊作推入之動
    作，即可改變平滑部之位置，做出長度均相同但平滑部位置不同之定位元件，而
    分別適用於不同規格尺寸之旅行箱，不僅製作上相當方便亦省時，且於客戶指定
    規格後，始需因應旅行箱之規格而生產所需之定位元件，根本無參加人所質疑之
    需製作多付模具或增加庫存成本之問題。同時於因旅行箱之容置槽 (71)高度不
    同而需改變平滑部之長度時，亦僅需於前述之模具上，改變推入之推塊數量即可
    （按：推入四個推塊與推入六個推塊所形成之平滑部之長度即不同）。故參加人
    指稱引證案須製作多種長短不一之排孔條才符合需要云云，並非實在。
八、參加人雖於本件訴訟中強調系爭案藉由排孔條、卡條達到平滑部的效果適用在不
    同規格的旅行箱，可減少模具成本及庫存成本等語云云，惟查：
  (一)就所需模具而言：
    如前所述，引證案只需一付模具，即可變化出不同位置、不同長度之平滑部，而
    系爭案雖可藉由卡條對應排孔條之位置而形成不同位置之平滑表面狀，然系爭案
    非得分別準備生產排孔條及卡條之模具不可，則就製作之便利性顯不及於引證案
    ，且因需二付模具，其模具費當亦較引證案之一付模具高。
  (二)就所形成平滑部之長度而言：
    如前述，引證案僅需改變模具上推入推塊之數量即可，而系爭案因係以卡條去對
    應排孔條，故系爭案勢需另行生產不同長度之卡條或預先準備較長規格之卡條，
    俟實際施作時再以人工截切，如此將更添繁複與費時，自不待言。
  (三)就形成平滑部之過程而言：
  1.引證案係直接由上下模座合模而射出定位元件即告完成，而系爭案則需藉由人工
    去負責將排孔條與卡條組裝在一起，始得形成平滑表面狀，如此相較之下，系爭
    案之製造需大量之人工成本，豈有較引證案節省成本可言？
  2.更何況，正因系爭案係利用人工去組裝而形成排孔條之平滑表面狀，即不難預見
    其間隱藏因人工疏忽而於多數連續等距之卡制孔中裝錯卡條位置之風險存在，而
    致同一規格之旅行箱其平滑部位置竟不同之瑕疵之虞！而引證案因不需人工組裝
    平滑部，自無此困擾。
  (四)況參加人於異議答辯理由書中亦自承：「另被異議案之排孔條之排孔條之平滑表
    面的產生乃利用卡條而構成，因此被異議案之排孔條與卡條都可以製成長度較長
    ，然後依需要而裁切」，且其於專利說明書五創作說明 (6)亦稱：「製造者製作
    單一規格且較長的排孔條 (41)庫存，並視旅行箱規格截取適當長度後，配設卡
    條 (61)，如此便完成一組適用之拉桿調整結構，是以本創作僅單一規格，製造
    簡便，模具成本低，而且規格變化時僅排孔條 (41)截取長度稍加變化即可」，
    亦可佐證系爭案於遇不同規格之旅行箱時，確需大量之人工去截切排孔條及卡條
    至合適之長度，而以標榜自動化、機械化之現今社會，如謂系爭案之實施可達省
    時、省錢、簡便之增進功效，孰人能信？
九、末以參加人固又提出中興大學之鑑定報告書，主張其系爭案之產品與引證案之申
    請專利範圍不同，系爭案與引證案的結構組態完全不同，惟姑且不論參加人所提
    出之鑑定報告書並未依據被告所頒布之專利侵害鑑定基準之流程而予鑑定，該報
    告書從形式上已難令人採信，況單憑該報告亦不足以佐證系爭案具進步性。更何
    況，經原告將系爭案之產品送請國立中正大學鑑定是否相同於引證案之專利範圍
    ，該大學經比對全要件、均等論原則後，作出系爭案之產品係實質相同於引證案
    之專利權範圍，亦即是構成侵害，此亦有該校八十九年十二月十八日研鑑字第
    一０三號報告可證。而再參照參加人於鈞院所提拉桿拉出、收入示意圖所示，益
    證系爭案之產品確有侵害引證案之專利權。
十、綜上所陳，系爭案非但未有增進功效，甚且更因增加製作及組裝上的程序、元件
    ，而提高物件、人工等製作成本，並存有組裝錯誤之風險存在，根本不應予以專
    利，詎被告未詳為深究，竟驟為審定原告之異議不成立，其處分自有違誤，而不
    應予以維持，請判決如訴之聲明，實感德便。
乙、被告主張之理由：
一、按「稱新型者，謂對物品之形狀、構造或裝置之創作或改良。」為專利法第九十
    七條所明定。雖同法第九十八條第一項第一、二款及同條第二項規定如係「申前
    已見於刊物或已公開使用」、「有相同之發明或新型申請在先並經核准專利者」
    或「係運用申請前既有之技術或知識，而為熟習該項技術者所能輕易完成且未能
    增進功效時」，或有違專利法第一百零五條準用第二十二條之規定，仍不得依法
    申請取得新型專利之規定。而公告中之新型，任何人認有違反該等規定，得依第
    一百零二條規定，附具證明文件向專利專責機關提起異議，惟需所附證據具證據
    力，始足當之。
二、起訴理由謂系爭案之創作特徵顯然相同於引證案之技術手段，未有增進功效，且
    系爭專利「可調整拉桿伸縮長度」之功能在實際上不可能如此實施云云。惟系爭
    案與引證案相較：引證案雖揭露有定位元件係於近下端處設有一段平滑部其底部
    有第一定位部，使拉桿在收縮長度時可卡制定位於滑部下方之第一定位部等構造
    ，惟系爭案包括有排孔條及卡條，排孔條表面開設若干連續等間距之卡制孔，且
    排孔條一側表面軸向上開設有卡制槽道，並使卡制槽道貫穿銜接各卡制孔以成連
    通狀；又卡條一側凸設若干相間等距之阻塞塊，卡條以阻塞塊對應組設在排孔條
    之卡制孔中，且卡條容置於卡制槽道內，即可使排孔條與卡條組接的部份可形成
    平滑表面狀，而該平滑表面的二端均至少留下一個卡制孔等構造未揭露於引證案
    中，且系爭案可透過卡條在排孔條上之位置變化達到排孔條上形成適合拉桿對應
    之平滑表面，以分別提供調整拉桿伸縮長度及拉桿收縮時卡制定位之需之功效增
    進，故引證案無法證明系爭案不具產業利用性、新穎性及進步性。是以起訴理由
    所稱系爭案之創作特徵顯然相同於引證案之技術手段，未有增進功效，且系爭案
    「可調整拉桿伸縮長度」之功能在實際上不可能如此實施等理由殊無足採。
三、綜上所述，被告原處分並無違法，請駁回原告之訴。
丙、參加人主張之理由：
一、根據專利法第九十七條規定，稱新型者，謂對物品之形狀、構造或裝置之創作或
    改良。同法第九十八條則規定新型應具有實用性、新型性及進步性。是以，物品
    之形狀、構造或裝置之創作或改良，已是揭示新型專利必須以物品之構造或結構
    組態為本，再審視實用性、新穎性及進步性。倘若物品結構組態與已知物品結構
    組態不同（滿足新穎性），而又具有實用性及進步性，自當獲由專利保護。原告
    於行政訴訟過程中一直強調系爭案與引證案『效果一樣』，又其所指的效果一樣
    係指系爭案與引證案同樣具有『不夾手』的效果，然而由上揭專利法之規定可知
    ，新型專利是架構在『結構組態』上，而非『功效』上。換言之，新型專利是准
    予結構上的專利，而非功效上的專利。例如公告第二九六五六五號新型專利及公
    告第四八四三六九號新型專利，便是同樣為解決旅行箱之鋁管與塑膠座固定之問
    題，而設計之不同專利結構，此二件專利的目的相同，但因結構組態不同，故仍
    分別獲得專利保護。再者我國專利公報上可見到為數眾多的『自行車避震結構』
    ，每件專利都明顯具備『避震功效』，然而因為每件專利所提供的結構組態各有
    不同，因此各自獲得專利保護，並不衝突。而原告一再強調系爭案與引證案乃『
    功效相同』，並期望據此否定系爭案之專利特徵，顯然原告並不清楚專利保護之
    精神為何？是以原告所提言詞根本不足採信，況且，系爭案更具引證案無法達成
    的功效。
二、根據市場需求，旅行箱的規格有大小之分，惟依使用者的人體工學需求，不論旅
    行箱的大小為何，該拉桿被拉出時，應需達到約一公尺的高度，如此一來，較大
    尺寸的旅行箱因箱體高度較高，所以配合較短的內管，相對使得該內管的伸縮行
    程較小。而尺寸較小的旅行箱，因高度較低，所以需要配合較長的內管，相對使
    得該內管的伸縮行程較長。而根據引證案之內容其排孔條上平滑段的位置是固定
    的，大箱與小箱內所組設之排孔條上的穿孔數量不相同（因為行程不同之故），
    因引證案所揭露的排孔條，只有一種規格，大、小箱不可混用。此時若將大箱所
    用之排孔條用於小箱中，則小箱的內管無法收到最下方，而小箱所用之排孔條用
    於大箱中，則大箱的內管無法對應到平滑段。所以原告若要符合各種規格之旅行
    箱，必須製出各種規格的排孔條，會大量增加生產、庫存、成本，系爭專利說明
    書於習知背景及第一圖中已清楚說明引證案的缺失。
三、系爭專利案所揭露之結構乃一具有連續排列孔洞之排孔條配合一阻塞塊所構成。
    針對不同規格之旅行箱，製造者只需要將一長條的排孔條，再配合將阻塞塊裝設
    在該孔洞中，即可完成排孔條。因此在系爭案所揭露的結構下，製造者不論面對
    那一種規格的訂單，都能滿足需求，更重要的是，不必更改模具以及不會產生庫
    存問題，因此在實際製造上具有較低的成本，而且具有更機動的變化性，能夠符
    合少量多樣的製造需求，此種優異的功效，是引證案所不及的。
四、是以，由中興大學所作之鑑定報告已明白揭示系爭案與引證案的結構組態完全不
    同，而由上述理由中，也可獲知系爭案與引證案雖然都具有不夾手的目的，但系
    爭案所要解決的問題在於一般製造（直接成型具平滑部之排孔條）無法快速、簡
    便製造出符合需求之排孔條之缺點，且因為系爭案所揭露之構造的確具有此般功
    效，故符合進步性要件而獲由專利保護並無不當。
五、綜上所述，系爭案與引證案確實屬於不同之結構組態，而且就功效上而言，系爭
    案更是優於引證案，原告只是因為系爭案與引證案同具部份相同功效，而未能再
    檢視系爭案更優於引證案之功效便擅提異議，顯然是為了阻擋系爭案專利權人之
    領證程序，請鈞院詳查，判決如訴之聲明。
    理  由
壹、程序方面：
    本件被告之代表人原為陳明邦，九十一年九月九日變更為蔡練生，茲由其具狀聲
    明承受訴訟，核無不合，應予准許，先為明。
貳、實體方面：
一、按凡對物品之形狀、構造或裝置之創作或改良，而可供產業上利用者，得依系爭
    專利核准審定時專利法第九十七及九十八條第一項申請取得新型專利。而對於公
    告中之新型，任何人認有違反第九十七條至第九十九條之規定，提起異議者，依
    法得自公告之日起三個月內，備具異議書，附具證明文件，向專利專責機關提起
    之。從而，系爭專利有無違反首揭專利法情事而應不予專利，依法應由異議人附
    具證據證明之，倘其證據不足以證明系爭專利有違專利法之規定，自應為異議不
    成立之處分。次按稱新型者，謂對物品之形狀、構造或裝置之創作或改良。為系
    爭專利核准審定時專利法第九十七條所明定。故新型重在型之創新，雖其所用之
    原理相同，作用目的相同，惟其構造設計上有所不同，仍不失其為新型；比較兩
    新型專利是否同一，應就其目的、形狀、構造、功效等整體觀察，若一不同，即
    非同一；新型專利應用之手段，在原理上縱非全新，乃習知技術，但如在空間型
    態上係屬創新，並較原物品在形狀、構造或裝置上能增進某部之特殊功效時，即
    應認為合於新型專利要件；新型專利與發明專利有異，新型專利應用之手段，縱
    令在原理上並非前所未有之創新，而係習用技術，若其空間型態係屬創新，並能
    產生某一新作用或增進該物品某種功效時，即符合新型專利之要件。（改制前行
    政法院七十一年度判字第六○八號、七十八年度判字第五一六號、六十八年度判
    字第四九九號及七十九年判字第二０八七號判決要旨參照）
二、查本件系爭第00000000號「旅行箱伸縮拉桿調整結構改良」新型專利案
    ，其主要係於中空構造之內管內部軸向上，藉相對分隔凸緣區隔出適當大小之容
    置空間，而該容置空間內恰可供組設一排孔條，且排孔條表面開設若干相鄰之卡
    制孔，藉此拉桿端部所接設之卡制元件對應卡制在不同卡制孔中時即可變化拉桿
    長度，以方便使用者拖拉旅行箱者。其特徵在於：該排孔條表面開設若干連續等
    間距之卡制孔，且排孔條一側表面軸向上開設有卡制槽道，並使卡制槽道貫穿銜
    接各卡制孔以成連通狀；又一卡條係一側凸設若干相間等距之阻塞塊，且各阻塞
    塊端面製成平整狀，外徑大小與卡制孔內徑相當，而相鄰阻塞塊的間距亦與排孔
    條相鄰卡制孔之間距相當，如此卡條以阻塞塊對應組設在排孔條之卡制孔中，且
    卡條容置於卡制槽道內，即可使排孔條與卡條組接的部分可形成平滑表面狀，而
    該平滑表面的二端均至少留下一個卡制孔，以分別提供調整拉桿伸縮長度及拉桿
    收縮時卡制定位之需者。原告所提異議證據為八十七年四月十一日公告之第00
    000000號「一種旅行箱伸縮拉桿構造改良」新型專利案（即引證案）。被
    告認系爭案與引證案相較，系爭案排條孔與卡條組接之結構特徵、功效與引證案
    並不相同，引證案不具證據力，無法證明系爭案不具產業利用性、新穎性及進步
    性，且系爭案說明書已揭露相關之習用技術，並未有違反專利法第二十二條第三
    項情事，乃為本件異議不成立之處分。原告不服，循序提起訴願及行政訴訟，主
    張系爭案與引證案係為相同之結構，系爭案預期功效亦見於引證案，系爭案不具
    新穎性與進步性，不得獲取新型專利云云，詳如事實欄所載。並從提起訴願起即
    不再爭執系爭案違反首揭專利法第一百零五條準用第二十二條第三項規定，此部
    分無再論究之必要。
三、本院查：
  (一)引證案係一種旅行箱伸縮拉桿構造改良，其專利範圍載明：「係於一握把上設有
    一調整機構，該調整機構且帶動一伸縮元件動作，該伸縮元件係設於握把下方之
    子管末端內，並以一第二定位部設於子管側壁，該子管另套置於一母管內，以成
    為一伸縮拉桿，在母管內則設有一定位元件，並於定位元件上設有若干第一定位
    部，俾使與子管側壁之第二定位部互相卡制，其特徵在於該定位元件係於近下端
    處設有一段平滑部」（參見原處分卷第十一頁）。與前揭系爭案之結構特徵相較
    ，可知引證案雖揭露有定位元件係於近下端處設有一段平滑部，其底部有第一定
    位部，使拉桿在收縮長度時可卡制定位於平滑部下方之第一定位部等構造，惟系
    爭案包括有排孔條及卡條，排孔條表面間設若干連續等間距之卡制孔，其排孔條
    一側表面軸向上開設有卡制槽道，並使卡制槽道貫穿銜接各卡制孔以成連通狀；
    又卡條一側凸設若干相間等距之阻塞塊，卡條以阻塞塊對應組設在排孔條之卡制
    孔中，且卡條容置於卡制槽道內，即可使排孔條與卡條組接之部分形成平滑表面
    狀，及該平滑表面之二端均至少留下一個卡制孔等構造，均未為引證案所揭露，
    足見兩者結構特徵不同，系爭案具有新穎性。且系爭案之卡條及排孔條係兩個分
    別獨立之元件，只要透過卡條在排孔條上之擺設位置變化，即可形成排孔條上適
    合拉桿對應之平滑表面，以分別提供調整拉桿伸縮長度及拉桿收縮時卡制定位之
    需，而適合不同規格之旅行箱，製造者只需要具備一種規格的排孔條及卡條，再
    配合將卡條上之阻塞塊裝設在排孔條之孔洞中，即可形成一段平滑部，不必更改
    模具，並能夠符合少量多樣的製造需求。反觀引證案之定位元件（相當於系爭案
    之排孔條）上平滑段的位置是固定的，且平滑部係以整件製成，實際應用上，大
    箱與小箱內所組設之排孔條上的穿孔數量，依其內管之伸縮行程不同，而有不同
    ，即各自形成不同規格，不可混用；若要符合各種尺寸大小之旅行箱，必須製出
    各種規格的排孔條。此有原告當庭所提系爭案及引證案產品內之「排孔條」元件
    附案可稽，並有參加人所提答辯狀附件二、三、四圖示在本院卷可資比對。又系
    爭專利說明書於「創作說明」欄及第一圖中即將本件引證案作為習知技術，並說
    明引證案於應用上，面對不同規格之旅行箱，必須製出不同規格的排孔條，而不
    同規格的排孔條又須使用不同的模具，增加製造成本及庫存成本，因此有加以改
    良之必要等語（參見本院準備程序筆錄後附系爭案專利說明書第三、四頁）。足
    見系爭案在使排孔條形成一段平滑部，以適合不同規格之旅行箱之技術手段上，
    所用之方法確實較引證案為經濟，尚難謂無某種功效上之增進，及具有產業上之
    利用性。
  (二)復按專利審查之「產業利用性」、「新穎性」與「進步性」判斷，係將系爭案申
    請專利範圍與習知技術 (prior art)進行比對，習知技術可能是專利文獻，亦可
    能是一公開發表或公開使用之實物，其比對方式均以系爭案之申請專利範圍為準
    ，其可為「抽象（系爭案）對抽象（引證案）」或「抽象（系爭案）對具體（引
    證案）」。此觀乎「專利審查基準」所載「謂『新穎性之判斷』，指判斷申請專
    利範圍之請求項所載新型之新穎性而言。」（第2-2-5頁參照）、「判斷進步性
    時，應依據申請專利範圍之請求項所載新型，判斷有無專利法第九十八條第二項
    之規定情事，如有則不具進步性，如無始具有進步性。」（第2-2-17頁參照）自
    明。原告所舉國立中正大學「專利侵害鑑定報告」，係將其所謂系爭案之實物與
    引證案專利範圍進行「具體對抽象」的比對，不符前述專利審查基準。蓋申請專
    利權範圍為技術空間中一定領域，而一實際物品之元件、組合、成分、條件等均
    已特定，在技術空間上為特定一點；專利審查係對系爭案在技術空間中一定領域
    是否先占進行審查，而以具體實物與既有專利公告進行「具體對抽象」之比對方
    式，則著重在專利侵害之鑑定，與專利申請之審查基準，不盡相同。原告卻主張
    以所謂系爭案之具體實物與引證案進行比對，作為系爭案專利申請不應核准之依
    據，本不足採。何況上開鑑定報告，依被告制定之「專利侵害鑑定基準」，先以
    「全要件原則」比對後，亦認為所謂系爭案之具體實物，其「平滑段係另以一封
    條封閉卡合條中段數孔而成，不同於本專利（按即本件引證案）平滑部之以整件
    製成」，可見系爭案具有新穎性；再以均等論分析，固認為所謂系爭案之具體實
    物，其「以封條嵌入卡合條而形成一平滑段之手段，乃實質相同於本專利（按即
    本件引證案）定位元件之平滑部，同時亦具有相當之功能與效果」云云，惟此鑑
    定結論僅係就兩者平滑部於行李箱中之操作功能，加以比對，至多僅能證明兩者
    之原理與作用目的相同，然而並未進一步就如何使排孔條形成一段平滑部，以適
    合不同規格之旅行箱之技術手段作比較，自不足執為不利於系爭案進步性之論據
    。
四、綜上所述，引證案不足以證明系爭案有違首揭專利法第九十八條第一項第一、二
    款及第二項之規定，從而被告所為本件異議不成立之處分，認事用法並無不合，
    訴願決定予以維持，亦無違誤，原告起訴意旨，仍執前詞及個人主觀之見解，請
    求撤銷訴願決定及原處分，並命被告應為異議成立之處分，為無理由，應予駁回
    。至兩造（含參加人）其餘攻擊防禦方法，於本件判斷不生影響，爰不再逐一論
    斷，附此敘明。
據上論結，本件原告之訴為無理由，爰依行政訴訟法第九十八條第三項前段，判決如
主文。
中    華    民    國    九十二      年      十二    月          四      日
                                  臺北高等行政法院  第三庭
                                            審判長  法  官  姜素娥
                                                    法  官  陳國成
                                                    法  官  林文舟
右為正本係照原本作成。
如不服本判決，應於送達後二十日內，向本院提出上訴狀並表明上訴理由，如於本判
決宣示後送達前提起上訴者，應於判決送達後二十日內補提上訴理由書（須按他造人
數附繕本）。
中    華    民    國    九十二      年      十二    月          四      日
                                                    書記官  余淑芬


司法院資訊處製作；財團法人民間司法改革基金會備份。
